ACORDAO-COMPLETO-2530107

ACÓRDÃO 921/2022 ATA 15/2022 - PLENÁRIO

VISTOS, relatados e discutidos este processo de acompanhamento em que se examinam embargos de declaração opostos pela Procuradoria Federal junto à Superintendência de Seguros Privados (Susep) ao Acórdão 2158/2021-TCU-Plenário, relator Ministro Raimundo Carreiro,
ACORDAM os Ministros do Tribunal de Contas da União, reunidos em Sessão Plenária, com base no art. 34 da Lei 8.443/1992, e diante das razões expostas pelo Relator, em:
9.1 conhecer dos embargos de declaração para, no mérito, rejeitá-los;
9.2 tornar insubsistente, de ofício, o subitem 9.2.1 do Acórdão 2158/2021-TCU-Plenário;
9.3 alterar, de ofício, a redação do item 9.2 do Acórdão 2158/2021-TCU-Plenário, incorporando-lhe a questão tratada no seu subitem 9.2.2, passando a ostentar a seguinte redação:
"9.2. recomendar à Superintendência de Seguros Privados (Susep) , nos termos do art. 71, inciso IX, da CF/88 e do art. 250, III, do Regimento Interno/TCU, que desenvolva, no Sistema de Registro de Operações (SRO) , mediante a consulta de dados cadastrais das empresas estatais da União junto à Secretaria de Coordenação e Governança das Empresas Estatais, a possibilidade de distinção dos dados do seguro de responsabilidade civil D&O entre empresas estatais e privadas;"
9.4 informar à Segecex sobre a necessidade de, em decorrência da edição da Circular Susep 637, de 27/7/2021, avaliar a conveniência e a oportunidade de iniciar ação de controle, ou adotar outra medida que considerar pertinente, para evitar a contratação, por empresas estatais em geral, de seguro de responsabilidade civil (Directors & Office Liability Insurance) que possa beneficiar indevidamente responsáveis por prejuízos decorrentes de seus atos praticados com culpa grave;
9.5 notificar o embargante e a Petrobras a respeito desta deliberação.

Embargos de declaração contra determinações constantes de acórdão relativo ao acompanhamento autuado com o objetivo de verificar a forma e os limites adotados para aplicação do disposto § 1º do art. 23 do Estatuto Social da Petrobras, relativamente ao seguro de responsabilidade civil (Directors & Office Liability Insurance).

Petróleo Brasileiro S.A. (Petrobras)

3. Embargante: Procuradoria Federal junto à Superintendência de Seguros Privados (Susep)

13.1. Ministros presentes: Bruno Dantas (na Presidência), Walton Alencar Rodrigues, Benjamin Zymler, Vital do Rêgo e Antonio Anastasia (Relator).
13.2. Ministros-Substitutos convocados: Augusto Sherman Cavalcanti, Marcos Bemquerer Costa e Weder de Oliveira.

ANTONIO ANASTASIA

Neste processo de acompanhamento, examinam-se embargos de declaração opostos pela Procuradoria Federal junto à Superintendência de Seguros Privados (Susep) ao Acórdão 2158/2021-TCU-Plenário, relator Ministro Raimundo Carreiro.
2. O auditor da SeinfraPetróleo (peça 41) , propõe conhecer e acolher os embargos, nestes termos:
'INTRODUÇÃO
Trata-se de embargos de declaração opostos pela Procuradoria Federal junto à Superintendência de Seguros Privados (Susep) contra os itens 9.2, 9.2.1 e 9.2.2 do Acórdão 2158/2021-TCU-Plenário de relatoria do Exmo. Ministro Raimundo Carreiro, prolatado no Processo TC Processo 008.487/2016-2 (peça 35) .
Por determinação do despacho constante da peça 39, o Exmo. Ministro Relator encaminhou os presentes autos a esta SeinfraPetróleo para exame de admissibilidade e instrução dos embargos de declaração, com fulcro nos arts. 50 e 56 da Resolução TCU 259/2014, c/c art. 52, inciso II, da Resolução TCU 305/2018, devendo os autos serem remetidos ao Ministério Público junto ao TCU e posteriormente encaminhado ao seu Gabinete.
HISTÓRICO
O presente processo foi autuado em cumprimento aos itens 9.2. e 9.2.3. do Acórdão 2824/2015-TCU-Plenário, de relatoria do Ministro José Múcio Monteiro, com o seguinte teor: 
'9.2 realizar oitiva da Petróleo Brasileiro S.A., para que, no prazo de 15 (quinze) dias, a contar da ciência, se manifeste: 
 (...) 9.2.3 acerca da forma e dos limites adotados para aplicação do disposto § 1º do art. 23 do seu Estatuto Social, bem como sobre possível afronta desse dispositivo ao estabelecido no art. 158 da Lei 6.404/1976, devendo ser este assunto examinado em processo apartado criado especificamente para esse fim;'
O referido § 1º do art. 23 do seu Estatuto Social da Petrobras tem a seguinte redação: 
'Art. 23 (...) § 1º - A Companhia assegurará a defesa em processos judiciais e administrativos aos seus administradores, presentes e passados, além de manter contrato de seguro permanente em favor desses administradores, para resguardá-los das responsabilidades por atos decorrentes do exercício do cargo ou função, cobrindo todo o prazo de exercício dos respectivos mandatos.'
Desse modo, este feito tem por objeto a análise da forma e dos limites de aplicação do art. 23, § 1º, do Estatuto Social da Petrobras para a contratação do denominado seguro de responsabilidade civil (Seguro Directors & Officers - em inglês, Directors & Officers Liability Insurance) , assim como o exame da sua compatibilidade com o art. 158 da Lei 6.404/1976.
O seguro D&O (Directors and Officers Liability Insurance) , ou seguro de responsabilidade civil de administradores e diretores de pessoas jurídicas, constitui uma espécie de seguro de responsabilidade civil contratado por uma pessoa jurídica (tomador) em benefício de seus administradores (segurados/beneficiários) , de modo a proteger o patrimônio destes quando demandados, judicial ou administrativamente, em decorrência de atos de gestão realizados no exercício do cargo que causem danos à companhia ou a terceiros. Visa-se, assim, contrabalancear a expectativa de perdas decorrentes da responsabilidade dos administradores por agirem em seu nome e, portanto, assumir riscos e obrigações.
Analisada a matéria, a SeinfraPetróleo, em posicionamentos uniformes, fez a seguinte proposta de encaminhamento (peças 14-16) : 
'5.1. recomendar à Petrobras, com fundamento no art. 71, inciso IX, da CF/88; no art. 43, I, da Lei 8.443/1992; e no art. 250, III, do Regimento Interno/TCU, que: 
preveja explicitamente no art. 23, §1º, do seu Estatuto Social, a exclusão da cobertura de danos decorrentes de atos ilícitos eivados de dolo e 'culpa grave', a fim de propiciar maior clareza à norma; 
avalie a oportunidade de adoção das boas práticas internacionais e dos mecanismos para coibição de desvios do uso do 'D&O' apresentados, em especial o equilíbrio de mecanismos de controles internos e governança com a cobertura securitária, de modo a otimizar a relação custo-benefício no uso do instrumento;
5.2. recomendar, com fulcro no art. 71, inciso IX, da CF/88; no art. 43, I, da Lei 8.443/1992; e no art. 250, III, do Regimento Interno/TCU, à Secretaria Geral de Controle Externo do TCU (Segecex) que oriente as unidades fiscalizatórias do Tribunal a avaliarem os elementos volitivos da conduta em processos de responsabilização de administradores de empresas estatais por ressarcimento de danos ao erário, em especial naquelas entidades em que haja contrato vigente de seguro ou indenidade em favor de seus gestores (D&O) , com conclusões acerca da existência ou não de dolo ou culpa grave;
5.3. recomendar à Susep, nos termos do art. 71, inciso IX, da CF/88; do art. 43, I, da Lei 8.443/1992; e do art. 250, III, do Regimento Interno/TCU, que adeque o art. 3º, inciso VIII, da Circular Susep 553/2017 no sentido de explicitar a competência de tribunais administrativos para definir a culpa grave, no âmbito de seus processos, para fins de exclusão da cobertura do seguro D&O, considerando-se a inconstitucionalidade da interpretação restritiva desse dispositivo;
5.4. recomendar, com fulcro no art. 71, inciso IX, da CF/88; no art. 43, I, da Lei 8.443/1992; e no art. 250, III, do Regimento Interno/TCU, à Susep que realize distinção dos dados do seguro D&O entre empresas estatais e privadas;
5.5. que este relatório seja classificado como público;
5.6. encaminhar cópia do relatório, voto e acórdão que vierem a ser proferidos à Comissão de Valores Mobiliários - CVM;
5.7. encaminhar, após a análise do Relator, os autos para o Ministério Público junto ao TCU para manifestação, com fundamento no art. 81, inciso II, da Lei 8.443/1992 e no art. 61, inciso III, do Regimento Interno do TCU; e 
5.8. arquivar os presentes autos, com fulcro no inciso V do art. 169 do RITCU.'
Com base nas constatações da unidade técnica, o Exmo. Relator Raimundo Carreiro proferiu voto no sentido de acatar as referidas propostas, mas transmutando as recomendações remetidas à Petrobras e à Susep em determinações. O referido voto fundamentou a prolação do Acórdão 2158/2021-TCU-Plenário, nos seguintes termos:
'ACORDAM os Ministros do Tribunal de Contas da União, reunidos em Sessão Plenária, diante das razões expostas pelo Relator, em: 
9.1. determinar à Petrobras, com fundamento no art. 71, inciso IX, da CF/88, no art. 43, I, da Lei 8.443/1992, e no art. 250, II, do Regimento Interno/TCU, que: 
9.1.1. preveja explicitamente no art. 23, §1º, do seu Estatuto Social, a exclusão da cobertura de danos decorrentes de atos ilícitos eivados de dolo e 'culpa grave', a fim de propiciar maior clareza à norma; 
9.1.2. avalie a oportunidade de adoção das boas práticas internacionais e dos mecanismos para coibição de desvios do uso do D&O apresentados, em especial o equilíbrio de mecanismos de controles internos e governança com a cobertura securitária, de modo a otimizar a relação custo-benefício no uso do instrumento; 
9.2. determinar à Superintendência de Seguros Privados (Susep) , nos termos do art. 71, inciso IX, da CF/88, do art. 43, I, da Lei 8.443/1992, e do art. 250, II, do Regimento Interno/TCU, que: 
9.2.1. adeque o art. 3º, inciso VIII, da Circular Susep 553/2017 no sentido de explicitar a competência de tribunais administrativos para definir a culpa grave, no âmbito de seus processos, para fins de exclusão da cobertura do seguro D&O, considerando-se a inconstitucionalidade da interpretação restritiva desse dispositivo; 
9.2.2. realize distinção dos dados do seguro D&O entre empresas estatais e privadas; 
9.3. orientar a Secretaria Geral de Controle Externo do TCU (Segecex) no sentido de que oriente as unidades técnicas do Tribunal a avaliarem os elementos volitivos da conduta em processos de responsabilização de administradores de empresas estatais por ressarcimento de danos ao erário, em especial naquelas entidades em que haja contrato vigente de seguro ou indenidade em favor de seus gestores (D&O) , com conclusões acerca da existência ou não de culpa grave ou, quando possível avaliar, de dolo; 
9.4. orientar a SeinfraPetróleo no sentido de monitorar o cumprimento das determinações constantes dos itens 9.1 e 9.2 desta deliberação;
9.5. classificar como público o relatório que antecede este voto, exceto quanto aos parágrafos 30 a 35 da instrução da SeinfraPetróleo e aos parágrafos 17 a 19 do parecer do Ministério Público junto ao TCU, por conterem informação sigilosa, conforme classificação apresentada pela Petrobras, nos termos dos arts. 8º, § 3º, inciso III, art. 11, inciso III, e 17 da Resolução-TCU nº 294/2018, e dos arts. 85, § 2º, 86, §§ 4º e 5º, da Lei nº 13.303/2016, mas que não é essencial para a análise de mérito deste processo, por se tratar de informação meramente exemplificativa de apólice de seguro protegida por cláusula de confidencialidade, o que impede a sua publicidade; 
9.6. encaminhar cópia do inteiro teor do presente acórdão, assim como do relatório e voto que o fundamentam à Petrobras, à Superintendência de Seguros Privados (Susep) e à Comissão de Valores Mobiliários - CVM; e 
9.7. arquivar os presentes autos, com fulcro no inciso V do art. 169 do RITCU.'
Após a prolação do referido decisum e a notificação dos interessados, a Superintendência de Seguros Privados opôs embargos de declaração contra os itens 9.2, 9.2.1 e 9.2.2 do julgado, o qual será objeto de análise na presente instrução.
EXAME DE ADMISSIBILIDADE
Nos termos do art. 287 do RITCU, cabem embargos de declaração quando houver obscuridade, omissão ou contradição em acórdão do Tribunal. Ainda, nos termos do § 1º do referido artigo, os embargos de declaração poderão ser opostos por escrito pela parte ou pelo Ministério Público junto ao Tribunal, dentro do prazo de dez dias, contados na forma prevista no art. 183, com indicação do ponto obscuro, contraditório ou omisso.
Dessa forma, por terem sido opostos pela parte interessada de forma tempestiva e por indicarem os pontos nos quais entende-se haver omissão e/ou obscuridade, entende-se que os embargos de declaração opostos pela Procuradoria Federal junto à Superintendência de Seguros Privados (Susep) devem ser conhecidos.
EXAME TÉCNICO
No que tange ao mérito da decisão embargada, a Procuradoria Federal junto à Superintendência de Seguros Privados (Susep) alega que há pontos do Acórdão 2158/2021-TCU-Plenário que necessitam de suprimento de omissão e de esclarecimentos, notadamente no que se refere aos itens 9.2, 9.2.1 e 9.2.2 do referido julgado. Para melhor encadeamento lógico dos argumentos trazidos pela Procuradoria junto à Susep, estes serão apresentados e analisados separadamente nos itens subsequentes.
Necessidade de esclarecimentos e suprimento de omissão quanto ao comando do item 9.2.1 do Acórdão 2158/2021-TCU-Plenário (peça 35, p. 3 e 4) 
Em um primeiro momento, a embargante ressalta que o item 9.2.1 do acórdão está a determinar que a Susep promova a adequação do art. 3º, inciso VIII, da Circular Susep 553/2017, no sentido de explicitar a competência de tribunais administrativos para definir a culpa grave, no âmbito de seus processos, para fins de exclusão da cobertura do seguro D&O, considerando-se a inconstitucionalidade da interpretação restritiva desse dispositivo. 
Sobre a citada determinação, a embargante traz à baila o fato de que a Circular objeto da determinação ora em discussão, qual seja, a Circular Susep 553/2017, encontra-se revogada desde o dia 1/9/2021, revogação essa veiculada pela Circular Susep 637, de 27 de julho de 2021 (peça 36) , publicada no DOU em 28/07/2021, com vigência em 1/9/2021.
Nesse sentido, quando do julgamento que levou à prolação do referido acórdão, fato ocorrido na Sessão de 15/09/2021, tal circular já não estava mais vigente, de modo que, de acordo com a embargante, o cumprimento da determinação geraria dúvidas.
A embargante destaca que a nova circular buscou flexibilizar os normativos até então existentes, trazendo previsões mais amplas e principiológicas, conferindo às entidades supervisionadas maior liberdade de atuação, principalmente à luz da Lei 13.874/2019, diante do estágio de amadurecimento do mercado e considerando o dinamismo da matéria tratada. 
Ainda, especificamente no caso do seguro de responsabilidade civil (RC) , traz o entendimento de que a nova circular buscou adequar a sua arquitetura ao contido no Código Civil, cujo art. 762 excepciona da cobertura apenas as condutas dolosas, sendo possível inferir daí, então, que as condutas culposas, inclusive aquelas qualificadas pela chamada culpa grave, podem ser objeto de cobertura securitária.
Dessa forma, na nova circular não mais consta qualquer impossibilidade de cobertura do seguro para condutas culposas, não havendo, ademais, qualquer referência ao aferimento de culpa pelo Poder Judiciário ou por Juízo Arbitral.
Diante do cenário trazido pela embargante, que envolve a revogação da Circular Susep 553/2017 e o advento de um novo diploma normativo em substituição, a Circular Susep 637/2021, esta solicita que o TCU esclareça como pretende ver o cumprimento do referido acórdão nesse ponto específico. 
Não menos importante, a Procuradoria Federal junto à Susep trouxe mais uma ponderação a respeito do item 9.2.1. De acordo com a embargante, não há prazo para cumprimento da referida determinação, o que seria necessário para dar previsibilidade e segurança à autarquia. Nesse sentido, solicita ao TCU que se complemente o julgado para, suprindo omissão, fixar um prazo para o cumprimento do julgado, caso a determinação não reste prejudicada por conta do advento do novo diploma normativo (Circular Susep nº 637/2021) .
Análise
De início, é mister ressaltar que de fato, conforme trazido pela embargante, a Circular Susep 553/2017 encontra-se revogada pela Circular Susep 637, de 27 de julho de 2021, desde o dia 1/9/2021.
O fato não era de conhecimento da unidade técnica e tampouco do Exmo. Ministro Relator, pois o normativo entrou em vigor em momento posterior à elaboração da instrução da equipe, esta datada de 10 de setembro de 2019, e em menos de um mês antes da prolação do Acórdão 2158/2021-TCU-Plenário. Dessa forma, tendo em vista a sua novel existência, não houve tempo hábil para que esta Corte tomasse conhecimento acerca da mudança normativa implementada pela Susep.
Portanto, resta analisar se as alterações realizadas pela Superintendência afetam de alguma forma as análises realizadas no âmbito da instrução da equipe e, por consequência, o posicionamento da unidade técnica. Também será analisado se a revogação afeta de alguma forma a parte dispositiva do decisum.
A Circular Susep 553/2017 foi elemento importante para análise do mérito das questões discutidas nos presentes autos. A partir das suas disposições, notadamente constantes do art. 3º, verificou-se que o normativo corroborava com as análises realizadas pela equipe ao conceituar culpa grave e excluir os atos dotados de culpa grave dos seguros de responsabilidade civil (RC) , assim como pode-se verificar nos seguintes trechos do normativo revogado:
'Art. 3º Para fins desta norma, são adotadas as seguintes definições: 
VIII - culpa grave: é aquela que, por suas características, se equipara ao dolo, sendo motivo para a perda de direitos por parte do Segurado. A culpa grave deverá ser definida pelo Judiciário ou por arbitragem; 
XVII - fato gerador: no seguro de RC D&O, são os atos ilícitos culposos praticados por um segurado, no exercício de suas funções, e que causem danos a terceiros, resultando em processo administrativo formal e/ou judicial contra o segurado, bem como em procedimento arbitral, com o objetivo de obrigá-lo a indenizar os terceiros prejudicados; a garantia do seguro não se aplica nos casos em que os danos causados a terceiros decorram de atos ilícitos dolosos, isto é, praticados pelo segurado comprovadamente com dolo ou culpa grave; (...) 
§ 4º Quando da concessão da garantia prevista no §3º acima, deve haver menção expressa ao direito de regresso da seguradora nos casos em que os danos causados a terceiros decorram de atos ilícitos dolosos, ou em que o segurado reconheça sua responsabilidade.' (grifos adicionados) 
Ademais, a equipe técnica verificou que a Circular continha, em seu art. 3º, inciso VIII, disposição que, ao ser considerada literal e restritivamente poderia dar margem à interpretação no sentido de afastar a competência de tribunais e conselhos administrativos, tal como o TCU ou a CVM, para definir a culpa grave no caso concreto. 
Ocorre que, conforme trazido, as disposições não mais constam do novo normativo. Isso porque, de acordo com a embargante, o atual normativo busca flexibilizar a relação entre privados, trazendo previsões mais amplas e principiológicas, conferindo às entidades supervisionadas maior liberdade de atuação, principalmente à luz da Lei nº 13.874/2019. Ainda, buscou-se com o novel normativo adequar o arcabouço normativo da Susep ao contido no Código Civil, cujo art. 762 excepciona da cobertura apenas as condutas dolosas, sendo possível inferir daí, então, que as condutas culposas, inclusive aquelas qualificadas pela chamada culpa grave, podem ser objeto de cobertura securitária.
Levando em consideração o cenário posto, entende-se que a informação trazida pela embargante não altera as análises realizadas no âmbito da instrução da unidade técnica. De fato, não se deve ignorar, conforme já ressaltado, que a Circular Susep 553/2017 foi importante para as análises realizadas e para formação das conclusões da unidade técnica, mas a sua revogação por si só não invalida os exames realizados, os quais também são amparados em decisões judiciais, em posicionamento da CVM, na jurisprudência do TCU e nas manifestações da Petrobras no âmbito do presente feito.
Conforme trazido no âmbito da instrução da equipe, este Tribunal já possui jurisprudência no sentido de que é inconstitucional a contratação de seguro para defesa de dirigentes em processos administrativos ou judiciais, cuja apólice inclua cobertura em caso de prática de atos manifestamente ilegais, contrários ao interesse público, praticados com dolo ou culpa, nesse último caso quando comprovado que não foram adotadas as precauções e medidas normativas e legais que se esperaria de um homem médio (peça 14, p. 4) .
Ainda, também foi trazido no âmbito da referida instrução que esta Corte possui jurisprudência no sentido de conceituar, para fins de responsabilização no TCU, 'erro grosseiro' e que este conceito se equipara ao conceito de culpa grave (peça 14, p. 19) .
Nesse sentido, a partir das demais constatações trazidas no âmbito da instrução da unidade técnica, entende-se que não há prejuízo ao mérito dos exames realizados.
Resta necessário, portanto, analisar se deve subsistir a determinação de alteração normativa, considerando as novas disposições da Circular Susep 637, de 27 de julho de 2021.
A determinação de alteração normativa emanada do item 9.2.1 do Acórdão 2158/2021-TCU-Plenário teve como principal fundamento evitar possível interpretação literal e restritiva do art. 3º, inciso VIII, da Circular Susep 553/2017, o que poderia dar margem à interpretação no sentido de afastar a competência de tribunais e conselhos administrativos, tal como o TCU ou a CVM, para definir a culpa grave no caso concreto. Nesse sentido, entendeu-se que, para evitar riscos de se incorrer em interpretação inconstitucional do referido normativo, seria cabível a proposição de sua alteração para que se explicitasse a competência de tribunais administrativos para definir a culpa grave, no âmbito de seus processos, para fins de exclusão da cobertura do seguro D&O.
Conforme trazido pela embargante, com a revogação da Circular Susep 553/2017, não mais existe a referida disposição, seja com a mesma redação ou com teor semelhante, o que, por si só, elimina o risco existente à época da análise realizada pela unidade técnica de interpretação restritiva do art. 3º, inciso VIII. De acordo com a Superintendência, a supressão da redação visa dar clareza de que o principal interessado em aferir e decidir a respeito da natureza da conduta, se dolosa ou culposa, é a seguradora, seguindo a matéria aos órgãos julgadores apenas nos casos em que houver conflito de interesses entre as partes do contrato.
Nesse sentido, é mister ressaltar que não se constata qualquer empecilho para que o TCU possa avaliar as condutas dos administradores públicos. Ainda, entende-se que não há óbice para que a análise realizada por esta Corte no âmbito de sua competência possa subsidiar decisão final da seguradora em cobrir a ocorrência de sinistro.
Pelo exposto, entende-se que não deve subsistir a determinação referente ao item 9.2.1 do Acórdão 2158/2021-TCU-Plenário tendo em vista a revogação da Circular Susep 553/2017 e a ausência de disposição idêntica ou equivalente àquela que foi objeto de determinação na Circular Susep 637/2021. Ademais, entende-se que não há que se falar em suprimento de omissão com relação ao prazo de cumprimento da determinação tendo em vista a sua insubsistência.
Necessidade de suprimento de omissão e esclarecimento quanto ao comando do item 9.2.2 do Acórdão 2158/2021-TCU-Plenário (peça 35, p. 4 e 5) 
Neste ponto dos embargos opostos, a embargante descreve que o item 9.2.2 do acórdão embargado determina que a Susep realize a distinção dos dados do seguro D&O entre empresas estatais e empresas privadas. 
Prossegue a embargante ao frisar que o referido decisum não fixou um prazo para o cumprimento da determinação, o que seria necessário para dar previsibilidade e segurança à autarquia. Nesse sentido, solicita que o Tribunal complemente o julgado para, suprindo a omissão, fixar um prazo para o cumprimento desse item. 
Em seguida, a embargante solicita que seja esclarecido qual o fundamento da exigência de segregação dos dados entre empresas estatais e privadas, bem como o que se tenciona com tal determinação, uma vez que não resta clara a conexão dessa distinção com a competência regulatória a cargo da autarquia.
Embora entenda que o ponto necessite de esclarecimento, a embargante se propõe a fornecer as informações específicas que sejam de interesse do TCU caso esta Corte entenda que tais dados (distinção entre empresas estatais e privadas quanto à contratação do seguro RC D&O) são necessários para concretização de estudos dentro de suas atribuições.
Entretanto, a Superintendência ressalta que no atual estágio da supervisão do mercado de seguros ainda não é possível fazer tal distinção, dadas as condições do parque tecnológico em operação.
Isso será viável, de acordo com a embargante, apenas a partir da implementação completa do Sistema de Registro de Operações - SRO, que se encontra em fase de desenvolvimento e testes, e desde que o Tribunal encaminhe à Susep os números de CNPJ de cada empresa estatal cujo recorte de dados pretenda capturar. A partir desse envio de CNPJ das estatais, e desde que já ultimada a implementação do SRO, o cumprimento dessa parte do julgado se apresenta plenamente viável.
Nesse sentido, a embargante considera imprescindível a complementação do julgado para, suprindo a omissão, ajustar o texto do item 9.2.2, conforme a seguinte sugestão: 
'9.2.2 desenvolva, no Sistema de Registro de Operações - SRO, mediante o envio dos dados cadastrais das empresas estatais da União por esse Tribunal, a possibilidade de distinção dos dados do seguro de responsabilidade civil D&O entre empresas estatais e privadas;'
Análise
A distinção de dados sobre os seguros D&O visa dar transparência à sociedade, à própria Superintendência e às entidades fiscalizadoras a respeito da contratação desses seguros por empresas estatais, subsidiando ainda a reflexão sobre a aplicação desse instituto no âmbito da administração pública, assim como pode-se constatar da leitura de trecho da instrução da unidade técnica:
'141. Ressalte-se, por fim, a importância da produção e publicização de dados sobre os seguros D&O, principalmente quando contratados por empresas estatais, para que se possa avaliar suas reais consequências sobre suas atividades empresariais, bem como para permitir melhor controle desse tipo de seguro pela Susep. O fato de essa instituição não distinguir as informações das operações contratadas entre empresas privadas e estatais e demais limitações por ela apresentada prejudicam sobremaneira esses objetivos (peça 14, p. 33) . 
 (...) 
157. A partir do reconhecimento da importância da produção e publicização de dados sobre os seguros D&O, recomenda-se à Susep que, ao processar os dados sobre o seguro D&O, realize distinção entre as informações das operações contratadas pelas empresas privadas e estatais, de modo a aumentar a massa de subsídios para a reflexão sobre a aplicação desse instituto nas empresas estatais (peça 14, p. 35) .'
Ressalta-se que não era de conhecimento da equipe à época da elaboração dos trabalhos que estava em implementação ferramenta tecnológica denominada de Sistema de Registro de Operações - SRO, a qual poderá tornar viável o compartilhamento de dados de contratação de seguros D&O por parte de empresas estatais.
Conforme trazido, com vistas a possibilitar o cumprimento da referida deliberação, a embargante sugere a alteração da redação do item 9.2.2 com menção expressa ao sistema em implantação pela Superintendência.
Ocorre que a redação proposta sugere que esta Corte faça o envio de dados cadastrais das empresas estatais, o que representa atribuição de difícil execução para o TCU. O fato de haver dinamismo na criação e extinção de empresas estatais impossibilita que este TCU tenha lista completa e exaustiva de empresas existentes. Sendo assim, entende-se que o órgão adequado para prover uma lista completa e atualizada de empresas públicas federais é a Secretaria de Coordenação e Governança das Empresas Estatais (Sest) , órgão que atua sobre as empresas em que a União detém a maioria do capital social com direito a voto, direta ou indiretamente, ou seja, as empresas públicas, sociedades de economia mista, suas subsidiárias e controladas e demais empresas, denominadas empresas estatais federais.
Nesse sentido, entende-se cabível a mudança de redação proposta pela embargante, com ajustes quanto ao órgão competente para fornecer dados cadastrais das empresas estatais da União à Susep, nos seguintes termos: 9.2.2 desenvolva, no Sistema de Registro de Operações - SRO, mediante a consulta de dados cadastrais das empresas estatais da União junto à Secretaria de Coordenação e Governança das Empresas Estatais (Sest) , a possibilidade de distinção dos dados do seguro de responsabilidade civil D&O entre empresas estatais e privadas.
Ademais, entende-se que a deliberação deve se dar na forma de recomendação, e não determinação.
Conforme destacado no âmbito da instrução da unidade técnica, sobretudo nos trechos trazidos nesta instrução, o fundamento da deliberação tem natureza colaborativa e apresenta à Susep oportunidade de melhoria. Ainda, ressalta-se que não foi apontada qualquer irregularidade no que se refere à questão de distinção de dados entre empresas estatais e privadas, motivo pelo qual se entende não ser cabível o instrumento da determinação.
Sendo assim, nos termos da Resolução-TCU 315/2020, a deliberação que mais se amolda às constatações trazidas pela equipe técnica é a recomendação.
Por fim, considerando que não há exigência de definição de prazo para cumprimento de recomendações, também conforme se conclui da redação da Resolução-TCU 315/2020, entende-se que não há necessidade de suprir omissão quanto ao prazo de cumprimento da recomendação.
Da necessidade de reforma do item 9.1 do Acórdão 2158/2021-TCU-Plenário
Tendo em vista o efeito devolutivo dos embargos de declaração, isto é, aquele segundo o qual é devolvida ao conhecimento do órgão julgador toda a matéria impugnada, esta unidade técnica revisitou todos os elementos que subsidiaram a prolação do Acórdão 2158/2021-TCU-Plenário, notadamente a instrução da unidade técnica, o relatório e o voto do Exmo. Ministro Relator.
Com base na análise realizada, verificou-se, com as máximas vênias à decisão tomada pelo Plenário desta Corte de Contas, esta amparada no voto do Exmo. Ministro Relator, a necessidade de reforma do item 9.1 do Acórdão 2158/2021-TCU-Plenário, pelos motivos que a seguir serão expostos.
Em primeiro lugar, revela-se necessário ressaltar que, no âmbito das análises realizadas neste feito, esta unidade técnica buscou averiguar a forma e os limites que devem ser adotados para aplicação do disposto no § 1º do art. 23 do Estatuto Social da Petrobras, bem como verificar a existência de possível afronta desse dispositivo ao estabelecido no art. 158 da Lei 6.404/1976 (peça 14, p. 6) .
Após a realização das referidas análises, a equipe concluiu que o arcabouço jurídico existente delineava limites para aplicação do referido dispositivo do estatuto da Petrobras e que não havia qualquer afronta deste ao estabelecido na Lei 6.404/1976, nos seguintes termos (peça 14, p. 34) :
'149. Quanto aos limites do art. 23, § 1º, do Estatuto da Petrobras, constatou-se que o arcabouço jurídico delineia limites para a aplicação do dispositivo, no sentido de excluir a possibilidade de cobertura de danos derivados de atos dos administradores praticados com dolo ou culpa grave, em compasso com o posicionamento adotado pela jurisprudência do TCU, firmada no Acórdão 3116/2013-TCU-Plenário, de relatoria do Exmo. Ministro Raimundo Carreiro, com as manifestações da Petrobras e com o Parecer de Orientação n. 38, de 25 de setembro de 2018 da CVM.
150. Diante desse contexto, entende-se que a eventual alteração do art. 23, § 1º, do Estatuto da Petrobras para contemplar explicitamente a exclusão da cobertura de danos decorrentes de atos ilícitos eivados de dolo e 'culpa grave' não seria indispensável para limitar seu âmbito de aplicação, mas constituiria medida salutar para mitigação de possíveis fontes de insegurança jurídica, proporcionando maior clareza à norma. Desse modo, a alteração desse dispositivo será proposta como recomendação à Petrobras.
 (...) 
153. Diante do fato de que a cobertura do seguro D&O não exclui a responsabilidade dos administradores prevista na Lei das Sociedades Anônimas, a interpretação sistêmica do art. 23, § 1º, do Estatuto da Petrobras, nos moldes explicitados acima, leva à conclusão de que esse dispositivo se encontra em plena compatibilidade com o art. 158 da Lei 6.404/1976.' (grifos acrescidos) 
Ainda, ao se examinar o voto condutor (peça 27) do Acórdão 2158/2021-TCU-Plenário, de autoria do Exmo. Ministro Relator Raimundo Carreiro, não se identificou qualquer menção a irregularidade, ilegalidade ou inconstitucionalidade relacionada ao referido dispositivo do estatuto da Petrobras.
Nota-se que não foi possível constatar qualquer ilegalidade ou inconstitucionalidade no § 1º do art. 23 do Estatuto Social da Petrobras no âmbito das análises realizadas pela unidade técnica, e tampouco qualquer menção a irregularidade, ilegalidade ou inconstitucionalidade no voto do Exmo. Ministro Relator. Sendo assim, entende-se que não é possível determinar que a Estatal, mediante rito próprio, por meio da convocação de Assembleia Geral Extraordinária (art. 40, inciso I, do Estatuto da Petrobras) altere seu Estatuto Social.
O referido raciocínio também se aplica à determinação para que a empresa 'avalie a oportunidade de adoção das boas práticas internacionais e dos mecanismos para coibição de desvios do uso do D&O apresentados, em especial o equilíbrio de mecanismos de controles internos e governança com a cobertura securitária, de modo a otimizar a relação custo-benefício no uso do instrumento', tendo em vista que se trata de deliberação que busca colaborar com o aprimoramento da contratação de seguros D&O pela companhia.
Pelo exposto, entende-se que, nos termos da Resolução-TCU 315/2020, a deliberação que mais se amolda ao item 9.1 do Acórdão 2158/2021-TCU-Plenário é a recomendação, tendo em vista o seu caráter colaborativo e a ausência de constatação de irregularidade, ilegalidade ou inconstitucionalidade no caso em tela.
CONCLUSÃO
Trata-se de embargos de declaração opostos pela Procuradoria Federal junto à Superintendência de Seguros Privados (Susep) contra os itens 9.2, 9.2.1 e 9.2.2 do Acórdão 2158/2021-TCU-Plenário, prolatado no Processo TC Processo 008.487/2016-2 (peça 35) .
Por determinação do despacho constante da peça 39, o Exmo. Ministro Relator Raimundo Carreiro encaminhou os presentes autos a esta SeinfraPetróleo para exame de admissibilidade e instrução dos embargos de declaração, com fulcro nos arts. 50 e 56 da Resolução TCU 259/2014, c/c art. 52, inciso II, da Resolução TCU 305/2018, devendo os autos serem remetidos ao Ministério Público junto ao TCU e posteriormente encaminhado ao seu Gabinete.
Por terem sido opostos pela parte interessada de forma tempestiva e por indicarem os pontos nos quais entende-se haver omissão e ou obscuridade, entendeu-se que os embargos de declaração opostos pela Procuradoria Federal junto à Superintendência de Seguros Privados (Susep) devem ser conhecidos.
Em suma, no âmbito dos embargos, a Susep solicitou a esta Corte esclarecimentos de como deveriam ser cumpridas as deliberações do referido Acórdão, quanto ao item 9.2.1, tendo em vista a revogação da Circular Susep 553/2017, a qual foi objeto da deliberação do referido item e quanto ao item 9.2.2, tendo em vista a implementação de sistema de tecnologia da informação no âmbito da Superintendência. Ao mesmo tempo, a embargante solicitou que fossem supridas omissões no que tange à definição de prazos de cumprimento das deliberações.
A partir da análise dos embargos opostos, verificou-se que a revogação da Circular Susep 553/2017 não foi suficiente para alterar as conclusões dos exames realizados. Entretanto, entendeu-se que a determinação constante do item 9.2.1 do Acórdão 2158/2021-TCU-Plenário não deve subsistir tendo em vista a ausência de disposição idêntica ou equivalente àquela que foi objeto de determinação na Circular Susep 637/2021.
No que se refere aos esclarecimentos solicitados pela embargante para dar cumprimento ao item 9.2.2 do decisum, entendeu-se cabível acatar a sugestão de nova redação para o item dada pela Superintendência com vistas a facilitar o cumprimento da deliberação, mas com ajustes quanto ao órgão fornecedor de informações à Susep. Ao mesmo tempo, entendeu-se que o tipo de deliberação que mais se amolda ao item 9.2 é a recomendação, nos temos da Resolução-TCU 315/2020.
Ainda sobre o item 9.2, entendeu-se que não é necessário suprir omissão quanto à definição de prazo para cumprimento da recomendação, visto que, ainda nos termos da Resolução-TCU 315/2020, esse tipo de deliberação não exige a definição de prazo para cumprimento.
Em análise adicional, com fulcro no efeito devolutivo dos embargos, revisitou-se os elementos que fundamentaram a prolação do Acórdão 2158/2021-TCU-Plenário, quais sejam, instrução da equipe técnica, relatório e voto.
A partir da análise desses elementos, entendeu-se que o item 9.1 do referido julgado deve ser reformado devido à ausência de constatação de irregularidade, ilegalidade ou inconstitucionalidade no que diz respeito às questões analisadas nos presentes autos. Nesse sentido, constatou-se a necessidade de modificar a deliberação do tipo determinação para recomendação, com fulcro na Resolução-TCU 315/2020.
Por fim, com vistas ao cumprimento da determinação posta pelo despacho do Exmo. Ministro Relator no âmbito da peça 39 deste feito, será proposto remeter os presentes autos ao MPTCU para que o parquet se manifeste sobre os embargos opostos.
PROPOSTA DE ENCAMINHAMENTO
Ante o exposto, encaminham-se os autos à consideração superior, propondo:
1.1. Conhecer dos embargos, e, no mérito, dar-lhes provimento, com fulcro nos arts. 32, inciso II, e 34 da Lei 8443/1992;
1.2. Tornar insubsistente a determinação constante do item 9.2.1 do Acórdão 2158/2021-TCU-Plenário, tendo em vista a revogação da Circular Susep 553/2017 e a ausência de disposição idêntica ou equivalente àquela que foi objeto de determinação na Circular Susep 637/2021;
1.3. Alterar a deliberação constante do item 9.2 do Acórdão 2158/2021-TCU-Plenário, de determinação para recomendação, com vistas ao atendimento da Resolução-TCU 315/2020;
1.4. Acatar a sugestão de redação dada peça Susep, com os devidos ajustes, no sentido de recomendar à Superintendência que desenvolva, no Sistema de Registro de Operações - SRO, mediante a consulta de dados cadastrais das empresas estatais da União junto à Secretaria de Coordenação e Governança das Empresas Estatais, a possibilidade de distinção dos dados do seguro de responsabilidade civil D&O entre empresas estatais e privadas;
1.5. Alterar a deliberação constante do item 9.1 do Acórdão 2158/2021-TCU-Plenário, de determinação para recomendação, com vistas ao atendimento da Resolução-TCU 315/2020; e
1.6. Remeter os presentes autos ao Ministério Público para posterior encaminhamento ao gabinete do Exmo. Ministro Relator Raimundo Carreiro."
3. Com a anuência do titular da Seinfra Petróleo (peça 43) , o diretor da unidade manifestou (peça 42) sua concordância com o auditor, acrescentando as seguintes observações:
"1.	Trata-se de processo autuado em cumprimento ao Acórdão 2824/2015-TCU-Plenário, de relatoria do Exmo. Ministro José Múcio Monteiro, com a finalidade de analisar os limites de aplicação do art. 23, § 1º, do Estatuto Social da Petrobras para a contratação do seguro de responsabilidade civil (Directors & Officers Liability Insurance) .
A instrução precedente analisou os embargos de declaração apostos pela Procuradoria Federal junto à Superintendência de Seguros Privados - Susep contra os itens 9.2, 9.2.1 e 9.2.2 do Acórdão 2158/2021-TCU-Plenário. 
Como bem exposto na instrução técnica, o principal elemento de informação trazido pelos embargantes foi a superveniência de normativo, que derrogou a questionada Circular Susep 553/2017. O efeito imediato verificado nestes autos é insubsistência da proposta entabulada para direcionar alterações em circular orientativa da Susep, no sentido de explicitar a competência de tribunais administrativos para definir a culpa grave, no âmbito de seus processos, para fins de exclusão da cobertura do seguro D&O.
Essa era uma lacuna interpretativa fundamental da indigitada Circular Susep 553/2017, que demandava ajustes para evitar inconstitucionalidade. Diante do novo normativo agora vigente, foi excluído o termo 'culpa grave' como elemento capaz de afastar a incidência das cláusulas assecuratórias, à luz do Código Civil de 2002 e da Lei 13.874, de setembro de 2019, que instituiu a Declaração de Direitos de Liberdade Econômica.
Em suma e de modo geral, a autarquia responsável pelo controle e fiscalização dos mercados de seguro no País remete aos agentes de mercado a autorregulação do melhor ajuste das cláusulas de cobertura para os seguros D&O, inclusive em relação às situações de exclusão ou nãocobertura. Exceção feita às situações de dolo comprovado, que por força do Código Civil tornam nulos os contratos para garantia de risco. 
Essa maior flexibilização normativa efetivada pela Susep pode ser vista como uma legítima expressão da regulação privada, que tende a privilegiar a mínima intervenção na busca da melhor eficiência econômica e bom funcionamento do mercado.
Há observar, no entanto, que alguns agentes atuantes no mercado de seguros, contratando coberturas para seus dirigentes, devem observar outros normativos igualmente incidentes e que restringem o escopo aberto da regulação geral da Susep. É o caso, por exemplo, de sociedades de capital aberto e de empresas estatais. 
No primeiro plano, as empresas de capital aberto devem observância às normas estatuídas pela Comissão de Valores Mobiliários - CVM. E o Parecer de Orientação CVM 38/2018 (em vigor até a data deste despacho) estabelece claramente limites para a contratação de seguros de indenidade celebrados entre companhias abertas e seus administradores, excluindo a incidência de cobertura em casos de culpa grave, má-fé, dolo, fraude ou de atos fora do exercício das atribuições do agente ou em interesse próprio ou de terceiros. 
O próprio parecer de orientação ao mercado indica as razões dessa limitação: 'A depender de seus termos, os contratos de indenidade podem trazer um impacto patrimonial substancial para a companhia, em contraposição ao que ocorre nos contratos de seguro de responsabilidade civil, comumente conhecidos como 'D&O'.
De igual modo, para empresas estatais, mesmo as não listadas na bolsa (capital fechado) , também há limitações para a incidência de cláusulas assecuratórias para dirigentes, em razão da natureza pública de suas atividades. No caso das empresas estatais, danos a seus patrimônios representam danos à sociedade brasileira.
A origem para essas diferenças se assenta não apenas na natureza de suas constituições, mas no fato de que empresas de capital aberto e empresas estatais experimentam maior assimetria de informações em atos negociais e são mais expostas ao problema agente-principal, o que exige de seus corpos jurídicos um desafio maior na arquitetura de cláusulas para os seguros D&O, de modo a atrair bons gestores e ao mesmo tempo resguardar seus patrimônios de desvios de conduta potencialmente danosos. 
Assim, com esses destaques adicionais, manifesto-me de acordo com as conclusões e encaminhamentos entabulados na instrução precedente e submeto os autos à apreciação superior, para posterior remessa ao Ministério Público junto ao TCU, conforme despacho do Ministro-Relator Raimundo Carreiro."
4. Instado a se manifestar pelo então relator, o Ministério Público apresentou divergência quanto à proposta da unidade técnica, conforme trecho do parecer a seguir transcrito (peça 46) :
"4.	De minha parte, manifesto-me parcialmente de acordo com o encaminhamento construído pela SeinfraPetróleo.
No que se refere ao item 9.2.1 do Acórdão 2158/2021-TCU-Plenário, não subsistem, de fato, motivos para que a orientação nele contida seja levada a efeito, haja vista a revogação da Circular Susep 553/2017 e sua substituição pela Circular Susep 637/2021, em 1º/9/2021 (peça 36) . 
Quanto ao item 9.2.2, a determinação pretendia, por meio da distinção nos dados do seguro D&O entre empresas estatais e privadas, a produção e maior publicização de tais informações, o que parece ser alcançado também por meio da nova redação sugerida pela Susep, com o ajuste cogitado pela unidade técnica.
Passo agora a tecer considerações adicionais sobre alguns aspectos da nova regulamentação encaminhada ao TCU por meio do recurso.
Em relação à gradação da culpa do segurado para fins da aplicação da garantia, a Circular Susep 637/2021 não estabelece diferenciação, dispondo, especificamente no que tange ao seguro D&O, o seguinte:
'Art. 11. No seguro de RC D&O, a sociedade seguradora deve garantir o interesse do segurado que for responsabilizado por danos causados a terceiros, em consequência de atos ilícitos culposos praticados no exercício das funções para as quais tenha sido nomeado, eleito ou contratado, e obrigado a indenizá-los, por decisão judicial ou decisão em juízo arbitral, ou por acordo com os terceiros prejudicados, mediante a anuência da sociedade seguradora, desde que atendidas as disposições do contrato.' (grifamos) 
Como se vê, não há possibilidade de cobertura para ilícitos praticados com dolo, mas tão somente com culpa, seja ela leve, média ou grave. De acordo com os argumentos da Procuradoria Federal junto à Susep, a Circular 637/2021 deu novos contornos ao disciplinamento do tema, como se vê do trecho abaixo reproduzido (peça 35, p. 3) :
'15. Destaca-se que a nova circular buscou flexibilizar os normativos até então existentes, trazendo previsões mais amplas e principiológicas, conferindo às entidades supervisionadas maior liberdade de atuação, principalmente à luz da Lei nº 13.874/2019, diante do estágio de amadurecimento do mercado e considerando o dinamismo da matéria tratada. 
16. Com efeito, na nova circular não mais consta qualquer impossibilidade de cobertura do seguro para condutas culposas, não havendo, ademais, qualquer referência ao aferimento de culpa pelo Poder Judiciário ou por Juízo Arbitral. Afinal, quem tem de primeiro aferir e decidir a respeito da natureza da conduta, se dolosa ou culposa, é a seguradora, seguindo a matéria aos órgãos julgadores apenas nos casos em que houver conflito de interesses entre as partes do contrato. 
17. Especificamente no caso do seguro RC, a nova circular buscou adequar a sua arquitetura ao contido no Código Civil, cujo art. 762 excepciona da cobertura apenas as condutas dolosas, sendo possível inferir daí, então, que as condutas culposas, inclusive aquelas qualificadas pela chamada culpa grave, podem ser objeto de cobertura securitária. 
18. Cabe salientar, ainda, que excluir as condutas culposas da possibilidade de cobertura, ainda que apenas em parte, implicaria em acabar com parte importante do próprio seguro de RC, cuja base de contratação é justamente proteger o segurado quando este proceda com culpa, seja ela leve, média ou grave, não importa.'
Do excerto acima transcrito, é possível inferir que a Susep previu a cobertura em caso de culpa, independentemente de sua gradação, de modo que a análise acerca do pagamento da indenização caberia exclusivamente à seguradora, excluindo-se sua viabilidade apenas nos casos de condutas dolosas.
Tendo em vista que, se utilizado como parâmetro o normativo da Susep, não mais haveria espaço para discutir a ocorrência de culpa grave como razão para afastar a cobertura, penso que o mecanismo disponível para evitar a garantia nesses casos seria o tratamento do tema pela Petrobras, enquanto contratante do seguro.
Em linha com tal raciocínio, os termos do item 9.1.1 do Acórdão 2158/2021-TCU-Plenário se mostram suficientes para o atingimento do objetivo pretendido, visto que a alteração decorrente de seu cumprimento excluiria da cobertura danos decorrentes de atos ilícitos eivados de dolo e culpa grave.
Nesse ponto é que manifesto divergência parcial da proposta de encaminhamento formulada pela SeinfraPetróleo, visto pretender alterar o caráter do comando expedido pelo Tribunal, transformando em recomendação a determinação acima indicada. Por oportuno, reproduzo trecho do voto condutor da decisão recorrida, por meio do qual o Exmo. Ministro Raimundo Carreiro reforçou a necessidade de que fossem expedidas à Petrobras determinações (peça 27, p. 5-6) :
'21. No mais, acolho, com pequenos ajustes, as demais propostas da SeinfraPetróleo, por seus próprios fundamentos, com as quais se manifestou de acordo o MPTCU, mas, pela importância do tema e das providências a serem adotadas para a preservação do interesse público, quanto à legalidade, legitimidade e economicidade dos atos ora analisados, converto as demais recomendações em determinações, com o consequente monitoramento.'
Com base no entendimento acima e tendo em vista a necessidade de conferir maior clareza às hipóteses de cobertura do seguro D&O, entendo que a decisão não mereça reforma nesse ponto, devendo permanecer incólumes as determinações contidas nos itens 9.1 e 9.2.2 do Acórdão 2158/2021-TCU-Plenário, esse último com a redação sugerida pela unidade técnica.
Diante do exposto, este membro do Ministério Público de Contas, com as vênias de estilo por divergir parcialmente da SeinfraPetróleo, propõe:
I - conhecer dos embargos, e, no mérito, dar-lhes provimento, com fulcro nos arts. 32, inciso II, e 34 da Lei 8.443/1992; 
II - tornar insubsistente a determinação constante do item 9.2.1 do Acórdão 2158/2021-TCU-Plenário, tendo em vista a revogação da Circular Susep 553/2017 e a ausência de disposição idêntica ou equivalente àquela que foi objeto de determinação na Circular Susep 637/2021;  
III - dar ao item 9.2.2 do Acórdão 2158/2021-TCU-Plenário a seguinte redação:
'desenvolva, no Sistema de Registro de Operações - SRO, mediante a consulta de dados cadastrais das empresas estatais da União junto à Secretaria de Coordenação e Governança das Empresas Estatais, a possibilidade de distinção dos dados do seguro de responsabilidade civil D&O entre empresas estatais e privadas;'
IV - dar ciência da decisão que vier a ser proferida à recorrente."
É o Relatório.

8.1. Jezihel Pena Lima (9604/OAB-MS), Procurador-Chefe da Susep
8.2. Viviane do Nascimento Pereira Sá (130.645/OAB-RJ) e outros, representando a Petrobras

Procurador Sergio Ricardo Costa Caribé

EMBARGOS DE DECLARAÇÃO. ACOMPANHAMENTO. ANÁLISE DA OITIVA DA PETROBRAS SOBRE A FORMA E OS LIMITES DE APLICAÇÃO DO ART. 23, § 1º, DO SEU ESTATUTO SOCIAL, QUE DISPÕE SOBRE A CONTRATAÇÃO DE SEGURO DE RESPONSABILIDADE CIVIL (DIRECTORS & OFFICE LIABILITY INSURANCE), ASSIM COMO SOBRE A COMPATIBILIDADE DO REFERIDO DISPOSITIVO ESTATUTÁRIO COM O ART. 158 DA LEI 6.404/1976. RECOMENDAÇÕES. EMBARGOS DE DECLARAÇÃO. CONHECIMENTO. INFORMAÇÃO DA SUPERINTENDÊNCIA DE SEGUROS PRIVADOS DE QUE SUA NORMA QUE HAVIA SIDO OBJETO DA ANÁLISE DO TCU JÁ HAVIA SIDO REVOGADA. AUSÊNCIA DA OMISSÃO ALEGADA. REJEIÇÃO. ALTERAÇÃO, DE OFÍCIO, DO ACÓRDÃO QUESTIONADO PARA ADEQUÁ-LO À NOVA LEGISLAÇÃO. COMANDO PARA A SEGECEX AVALIAR A ADEQUAÇÃO EM INICIAR AÇÃO DE FISCALIZAÇÃO QUANTO ÀS DEMAIS ESTATAIS. COMUNICAÇÕES.

ACOMPANHAMENTO (ACOM)

Neste processo de acompanhamento, examinam-se embargos de declaração opostos pela Procuradoria Federal junto à Superintendência de Seguros Privados (Susep) ao Acórdão 2158/2021-TCU-Plenário, relator Ministro Raimundo Carreiro.
2. Esclareço que o objetivo deste feito é analisar a forma e os limites de aplicação do art. 23, § 1º, do Estatuto Social da Petrobras, que prevê a contratação de seguro permanente em favor dos seus administradores, "para resguardá-los das responsabilidades por atos decorrentes do exercício do cargo ou função, cobrindo todo o prazo de exercício dos respectivos mandatos", examinando também sua compatibilidade com o art. 158 da Lei 6.404/1976 (Lei das S.A.) .
3. Quanto aos embargos em exame, em linhas gerais, o embargante alega ter havido omissão quanto ao item 9.2, além de defender a necessidade de reforma do item 9.1. Esses itens apresentam a seguinte redação:
"9.1. determinar à Petrobras, com fundamento no art. 71, inciso IX, da CF/88, no art. 43, I, da Lei 8.443/1992, e no art. 250, II, do Regimento Interno/TCU, que: 
9.1.1. preveja explicitamente no art. 23, § 1º, do seu Estatuto Social, a exclusão da cobertura de danos decorrentes de atos ilícitos eivados de dolo e 'culpa grave', a fim de propiciar maior clareza à norma; 
9.1.2. avalie a oportunidade de adoção das boas práticas internacionais e dos mecanismos para coibição de desvios do uso do D&O apresentados, em especial o equilíbrio de mecanismos de controles internos e governança com a cobertura securitária, de modo a otimizar a relação custo-benefício no uso do instrumento;
9.2. determinar à Superintendência de Seguros Privados (Susep) , nos termos do art. 71, inciso IX, da CF/88, do art. 43, I, da Lei 8.443/1992, e do art. 250, II, do Regimento Interno/TCU, que: 
9.2.1. adeque o art. 3º, inciso VIII, da Circular Susep 553/2017 no sentido de explicitar a competência de tribunais administrativos para definir a culpa grave, no âmbito de seus processos, para fins de exclusão da cobertura do seguro D&O, considerando-se a inconstitucionalidade da interpretação restritiva desse dispositivo; 
9.2.2. realize distinção dos dados do seguro D&O entre empresas estatais e privadas;"
4. A SeinfraPetróleo propõe conhecer dos embargos, e, no mérito, dar-lhes provimento, para tornar insubsistente o subitem 9.2.1, alterar o item 9.1 e o subitem 9.2, convertendo as determinações em recomendações, e modificar a redação do subitem 9.2.2.
5. Em essência, o Ministério Público diverge da unidade técnica apenas quanto à conversão das determinações em discussão em recomendações.
6. Passo a examinar os declaratórios.
7. Quanto à admissibilidade, os embargos podem ser conhecidos por este Tribunal, visto que cumprem os requisitos gerais e específicos previstos na legislação.
8. Acerca do mérito, acolho a essência do posicionamento do Parquet, bem como seus fundamentos, embora eu tenha entendimento distinto quanto ao desfecho do julgamento dos embargos propriamente ditos, assunto de que tratarei mais adiante.
9. De fato, é relevante a informação de que, quando do proferimento do acórdão embargado em 15/9/2021, a Circular Susep 553/2017, que tinha sido objeto da análise deste Tribunal, já havia sido revogada em 1/9/2021. Essa norma continha dispositivos, reproduzidos a seguir, que poderiam levar à intepretação de que a conclusão sobre a existência de culpa grave nos casos concretos não seriam da competência de tribunais e conselhos administrativos, a exemplo do TCU e da Comissão de Valores Mobiliários (CVM) :
"Art. 3º Para fins desta norma, são adotadas as seguintes definições: 
 (...) 
VIII - culpa grave: é aquela que, por suas características, se equipara ao dolo, sendo motivo para a perda de direitos por parte do Segurado. A culpa grave deverá ser definida pelo Judiciário ou por arbitragem; 
XVII - fato gerador: no seguro de RC D&O, são os atos ilícitos culposos praticados por um segurado, no exercício de suas funções, e que causem danos a terceiros, resultando em processo administrativo formal e/ou judicial contra o segurado, bem como em procedimento arbitral, com o objetivo de obrigá-lo a indenizar os terceiros prejudicados; a garantia do seguro não se aplica nos casos em que os danos causados a terceiros decorram de atos ilícitos dolosos, isto é, praticados pelo segurado comprovadamente com dolo ou culpa grave; 
 (...) 
Art. 5º (...) .
 (...) 
§ 3º A garantia poderá abranger os custos de defesa e os honorários dos advogados dos segurados.
§ 4º Quando da concessão da garantia prevista no §3º acima, deve haver menção expressa ao direito de regresso da seguradora nos casos em que os danos causados a terceiros decorram de atos ilícitos dolosos, ou em que o segurado reconheça sua responsabilidade." (grifos acrescidos) 
10. Para melhor compreensão da matéria, transcrevo também a íntegra da Seção I do Capítulo III da nova Circular Susep 637, de 27/7/2021 (em vigor desde 1º/9/2021) , que dispõe sobre a Responsabilidade Civil de Administradores e Diretores (RC D&O) :
"Art. 10. Para fins desta Circular, consideram-se as seguintes definições nos seguros de RC D&O:
I - segurado: são as pessoas físicas que contratam, ou em benefício das quais uma pessoa jurídica contrata o seguro, as quais, durante o período de vigência do seguro, ou do período de retroatividade, nela, em suas subsidiárias ou em suas coligadas, ocupem, passem a ocupar ou tenham ocupado:
a) cargo de Diretor, Administrador, Conselheiro ou qualquer outro cargo executivo, para os quais tenham sido eleitas e/ou nomeadas, condicionado a que, se legalmente exigido, a eleição e/ou nomeação tenham sido ratificadas por órgãos competentes; ou
b) cargo de gestão, no qual tenham sido investidas, em relação aos atos e decisões praticados no exercício de suas funções;
II - segurado (por extensão da cobertura) : são pessoas físicas ou jurídicas que passam à condição de segurados em razão de ter sido contratada extensão de cobertura específica do seguro para as mesmas;
III - subsidiária: sociedade controlada, direta ou indiretamente, por outra sociedade, sendo que o controle deve estar estabelecido antes ou no início da vigência da apólice; 
IV - coligada: sociedade na qual a investidora tenha influência significativa, nos termos da legislação vigente.
Art. 11. No seguro de RC D&O, a sociedade seguradora deve garantir o interesse do segurado que for responsabilizado por danos causados a terceiros, em consequência de atos ilícitos culposos praticados no exercício das funções para as quais tenha sido nomeado, eleito ou contratado, e obrigado a indenizá-los, por decisão judicial ou decisão em juízo arbitral, ou por acordo com os terceiros prejudicados, mediante a anuência da sociedade seguradora, desde que atendidas as disposições do contrato.
§ 1º A garantia não cobre os danos causados a terceiros, pelos quais a sociedade tenha sido responsabilizada, exceto se contratada cobertura adicional específica.
§ 2º As sociedades seguradoras não podem atuar concomitantemente como tomador e segurador em seguro de RC D&O que garanta seus próprios executivos, de suas subsidiárias ou de suas coligadas.
Art. 12. Além de outras exclusões previstas em lei, o seguro de RC D&O não cobre os riscos de responsabilização civil dos segurados em decorrência de danos causados a terceiros, quando fora do exercício de seus cargos no tomador, em suas subsidiárias ou em suas coligadas.
Parágrafo único. Devem ser enquadrados no ramo de seguro de Responsabilidade Civil Geral, os seguros destinados a garantir apenas o interesse específico das pessoas jurídicas responsabilizadas pelos danos causados a terceiros, em consequência de atos ilícitos culposos praticados por pessoa física, que exerça ou tenha exercido cargos executivos de administração ou de gestão.
Art. 13. As sociedades seguradoras podem oferecer outras coberturas, além daquela descrita no art. 11, inclusive as que estendam a condição de segurado a outras pessoas, tais como:
I - as pessoas físicas ou jurídicas que exerçam, passem a exercer ou tenham exercido funções executivas, cargos de administração ou de gestão no tomador, em suas subsidiárias ou coligadas;
II - as pessoas físicas ou jurídicas que assessorem, tenham assessorado ou venham a assessorar segurados, prestando serviços profissionais;
III - a pessoa jurídica que realize adiantamento de valores, ou assuma o compromisso de indenizar pessoas que exerçam funções executivas ou cargos de administração, conforme definido em instrumento próprio;
IV - o tomador, garantindo a sociedade por atos ilícitos culposos praticados pelo segurado; e
V - os familiares ou as pessoas relacionadas legalmente com os segurados, tais como herdeiros, representantes legais, espólio de segurado, cônjuges ou companheiros." (grifos acrescidos) 
11. Da leitura do trecho da norma, percebo, a princípio, que não há mais a distinção da gravidade da culpa, podendo o seguro abranger também os danos causados por atos praticados com culpa grave. Além disso, noto que o subitem 9.2.1 do acórdão questionado refere-se a dispositivo revogado e não reproduzido na nova circular, que tratava indiretamente da competência de tribunais administrativos para definir a culpa grave.
12. Em manifestação a respeito da nova norma, a Procuradoria Federal junto à Susep afirma que houve a intenção de compatibilizá-la ao art. 762 do Código Civil, que estabelece que será nulo o "contrato para garantia de risco proveniente de ato doloso do segurado, do beneficiário, ou de representante de um ou de outro", o que levou à inferência de que poderiam ser objeto de cobertura securitária as condutas adotadas com culpa grave (peça 35, p. 3) .
13. Por óbvio, encontraria obstáculo nos limites de nossa competência e jurisdição a eventual intenção deste Tribunal em interferir nesse regramento da Susep, com o intuito de evitar a contratação de seguro para compensar a responsabilização de administradores de empresas estatais que agissem com culpa grave. Aliás, vale ressaltar que se trata de norma válida para todo o mercado, tanto para empresas públicas como para privadas.
14. Dessa forma, penso que, em relação à Petrobras, o subitem 9.1 da deliberação embargada deve ser mantido como determinação, para que a Companhia adeque seus procedimentos e seu Estatuto Social, deixando clara a impossibilidade de contratação de seguros que prevejam cobertura para atos praticados com dolo ou culpa grave. Cabe anotar que essa medida é plenamente concordante ao que estabelecem os arts. 2º, I, e 4º, II, da Resolução TCU 315/2020, pois o referido comando tem como objetivo evitar que sejam efetuados contratos que impeçam a responsabilização (imputação de débito e medidas punitivas previstas em lei) de gestores públicos que ajam com culpa grave.
15. Quanto às outras estatais, embora eu reconheça as limitações do alcance da apreciação de embargos de declaração, creio ser apropriada e necessária a expedição de comando interno para que a Segecex avalie a conveniência e a oportunidade de iniciar ação de controle de caráter mais abrangente, para evitar que administradores públicos possam se beneficiar indevidamente de seguros que cubram prejuízos decorrentes de atos praticados com culpa grave.
16. Por fim, a respeito do subitem 9.2.2, que proponho que seja incorporado ao próprio subitem 9.2, concordo com a alteração de redação sugerida pela unidade técnica, para que se estabeleça que a distinção dos dados do seguro de responsabilidade civil de dirigentes entre empresas estatais e privadas a ser realizada no Sistema de Registro de Operações (SRO) tenha como base consulta de dados cadastrais das empresas estatais da União junto à Secretaria de Coordenação e Governança das Empresas Estatais (Sest) . Assim como a SeinfraPetróleo, entendo que seja apropriada a alteração para recomendação, para que se adapte à Resolução TCU 315/2020.
17. No que concerne ao mérito dos embargos, o a Procuradoria Federal junto à Susep não trouxe, a rigor, nenhum ponto omisso ou obscuro. Assim, os embargos devem ser rejeitados. Não obstante, tendo em vista a natureza de nossos processos, em que não há lide e em que deve prevalecer o interesse público, entendo ser possível que o acórdão seja modificado de ofício, ante o reconhecimento de sua inadequação em relação à legislação vigente.
18. Diante do exposto, entendo que esta Corte de Contas deve conhecer e rejeitar os embargos de declaração, sem prejuízo de, em acolhimento à sugestão do Ministério Público, tornar insubsistente o subitem 9.2.1 do acórdão questionado, em virtude da revogação da Circular Susep 553/2017 e dar ao subitem 9.2.2 nova redação. Além disso, que seja expedido comando à Segecex para que avalie a conveniência e a oportunidade de iniciar ação de controle ou adote outras medidas para evitar que administradores públicos possam se beneficiar indevidamente de seguros que cubram prejuízos decorrentes de atos praticados com culpa grave.
Assim, voto para que seja adotado o acórdão que ora submeto ao Colegiado.
TCU, Sala das Sessões, em 27 de abril de 2022.
ANTONIO ANASTASIA
Relator